臺灣高雄地方法院民事判決　　　　　　　100年度訴字第392號
原　　　告　台新國際商業銀行股份有限公司
法定代理人　蔡榮棟
訴訟代理人　張明賢
　　　　　　黃志豪
被　　　告　林銀在原名：林勝.
　　　　　　楊美桂
上列當事人間請求塗銷所有權移轉登記事件，本院於民國100年7
月13日言詞辯論終結，判決如下：
  主  文
確認被告間就坐落高雄市○○區○○段四小段九八地號、權利範
圍一○○○○分之一九二之土地，及其上同段七八二建號、權利
範圍全部之建物、同段八二八建號、權利範圍二十八分之一之建
物即門牌號碼高雄市○○區○○路一六二號三樓、高雄市○○區
○○路一六０號地下一樓之房屋，於民國九十五年十一月十六日
之買賣關係，及以前開買賣關係為原因，於民國九十五年十一月
二十四日就前開不動產所為之物權移轉行為不存在。
被告楊美桂應將前項所示之不動產於民國九十五年十一月二十四
日以買賣為原因所為之所有權移轉登記予以塗銷。
訴訟費用由被告負擔。
  事實及理由
壹、程序部分：
一、按當事人喪失訴訟能力或法定代理人死亡或其代理權消滅者
    ，訴訟程序在有法定代理人或取得訴訟能力之本人，承受其
    訴訟以前當然停止；承受訴訟人，於得為承受時，應即為承
    受之聲明，民事訴訟法第170條、第175條第1項分別定有明
    文。本件原告之法定代理人原為吳清文，嗣變更為蔡榮棟，
    業據原告具狀聲明承受訴訟，核無不合，應予准許。
二、又按訴狀送達後，原告不得將原訴變更或追加他訴，但請求
    之基礎事實同一者，不在此限，民事訴訟法第255條第1項第
    2款定有明文。本件原告起訴時，漏未記載「高雄市○○區
    ○○段四小段828建號建物（所有權應有部分為1/28，門牌
    號碼高雄市○○區○○路160號地下1層之房屋）」部分，嗣
    於100年4月15日追加上開建物於請求範圍之中，經核其請求
    之基礎事實同一，且不甚礙被告之防禦及訴訟之終結，揆諸
    上開規定，應予准許，先予敘明。
貳、實體部分：
一、原告主張：被告林銀在（原名林勝銀）於民國92年1月間向
    伊申請現金卡使用，自95年11月13日起未依約履行，迄今尚
    餘新台幣（下同）697,151元未清償（其中本金為399,574元
    ，利息為297,577元）。詎林銀在於95年11月24日，與其配
    偶即被告楊美桂基於通謀虛偽意思表示，將其所有坐落高雄
    市○○區○○段四小段98地號土地（所有權應有部分：
    192/10000 ）及其上同段782、828建號建物（所有權應有部
    分：782建號為全部，828號建號為1/28，門牌號碼高雄市○
    ○區○○路162號3樓、高雄市○○區○○路160號地下1層之
    房屋，以下合稱系爭房地）之所有權，以買賣為原因，移轉
    登記至楊美桂名下，為免林銀在積欠債務遭債權銀行強制執
    行之目的。又縱被告間就系爭房地之買賣關係為真正，則其
    2人既為夫妻關係，且林銀在於負債期間尚曾求助家人，是
    楊美桂對於林銀在積欠債務一事當無法諉為不知，被告間所
    為之有償行為亦侵害伊對林銀在債權之實現等語。爰依民法
    第87條第1項、第244條第2項、第4項規定，提起本訴，並先
    位聲明：(一)如主文第1項所示；(一)如主文第2項所示。備位聲
    明：(一)林銀在、楊美桂就系爭房地於95年11月16日以買賣原
    因之債權行為及於95年11月24日所有權移轉登記之物權行為
    ，均應予撤銷。(二)楊美桂應就系爭房地於95年11月24日以買
    賣為原因所為之所有權移轉登記予以塗銷，並回復登記為林
    銀在所有。
三、被告之答辯：
（一）被告林銀在則以：伊因為手頭緊，尚有其他銀行債務需清
      償，所以請楊美桂幫伊繳付系爭房地彰化商業銀行股份有
      限公司（下稱彰化銀行）房貸，嗣後雙方協議以剩餘之房
      屋貸款金額200餘萬元作為系爭房屋買賣價金售予楊美桂
      ，系爭房地買賣行為並非虛偽等語，資為抗辯。並聲明：
      駁回原告之訴。
（二）被告楊美桂則以：由於系爭房地貸款都由伊繳納，伊遂向
      林銀在表示將所有權移轉登記給伊，作為保障，並以房屋
      貸款餘額充作買賣價金，雙方就系爭房地並簽訂有買賣契
      約。又林銀在很少回家，伊於受讓時並不知悉林銀在積欠
      原告債務等語，資為抗辯。並聲明：駁回原告之訴。
四、兩造不爭執事項：
（一）林銀在於92年1月間向原告申辦卡號為0000000000000000
      之現金卡使用，迄至99年11月8日止，尚積欠697,151元本
      息未清償。
（二）林銀在於95年11月24日，將系爭房地所有權以買賣為原因
      ，移轉登記予楊美桂。
五、本件爭點為：
（一）系爭房地買賣之債權行為及移轉登記之物權行為，是否為
      通謀虛偽意思表示？
（二）如系爭房地買賣交易係屬真實，則原告主張依民法第244
      條第2項撤銷系爭房地以買賣原因之債權行為及所有權移
      轉登記之物權行為，及依民法第244條第4項，請求回復原
      狀，有無理由？
六、本件得心證之理由：
（一）原告主張林銀在向其申辦現金卡使用，自95年11月13日起
      未依約履行，迄今尚餘697,151元未清償（其中本金為399
      , 574元，利息為297,577元），林銀在於95年11月24日，
      將系爭房地所有權以買賣為原因，移轉登記予楊美桂，致
      被告林銀在名下已無其他財產足資清償對原告之債務等情
      ，為兩造所不爭執，並有系爭房地登記謄本、異動索引、
      帳戶還款明細查詢、高雄市政府楠梓地政事務所95年楠地
      字第9658號所有權移轉登記資料、林銀在財產調件明細等
      件附卷可稽（見本院卷第8-15、28-43、60、89-91頁），
      上開事實，堪以認定。
（二）被告2人對於系爭房地之買賣實際上並無價金交付之事實
      ，並不否認，惟辯稱：購買系爭房地時，楊美桂就有向其
      兄弟姊妹借貸出資100萬元，其餘部分係林銀在辦理房貸
      繳納，當時約1個月繳納本息3萬餘元，嗣後林銀在因資金
      不足，無力繳納房貸，請楊美桂代為繳納房貸，楊美桂即
      請求林銀在將系爭房地移轉予伊，房貸餘額200餘萬元作
      為買賣價金云云。經查：
1.    楊美桂對於其先前就購買系爭房地時曾出資100萬元一事
      ，並未能舉出任何證明以實其說，僅辯稱：當時我的兄弟
      姊妹都是用現金給我的，沒有資金往來紀錄等語，是其此
      部分辯詞，是否真實，已屬可疑。又系爭房地為林銀在於
      82年12月22日所購買，其於95年11月間移轉予楊美桂時，
      尚積欠彰化銀行250萬元貸款一情，有系爭房地異動索引
      、彰化銀行放款帳戶資料查詢明細表在卷可查（見本院卷
      第14-15、99頁），故依林銀在所述，系爭房地先前之房
      貸為其所繳納，每月本息約計3萬餘元，經其繳納10餘年
      後，累計之金額顯然非微，是其於95年11月間將系爭房地
      以房貸餘額250萬元作為買賣價金售予楊美桂，而未自楊
      美桂處獲得任何補償，其價金之訂立顯然不合買賣常情，
      亦低於彰化銀行於94年4月18日核貸時就系爭房地鑑定價
      格3,019,136元（見本院卷第45頁）。而林銀在、楊美桂
      於本院準備程序中，對於當時買賣價金若干，亦已不復記
      憶，僅陳稱：大約是200餘萬元等語，是林銀在於出售系
      爭房地予楊美桂時，既未瞭解系爭房地剩餘房貸金額若干
      ，亦未衡量此與系爭房地價值是否相當，自難認林銀在當
      時確有出賣系爭房地之真意，被告2人所辯，已難採信。
2.    又參諸林銀在、楊美桂於95年11月24日辦理移轉登記時所
      附契約書，其上載明系爭土地之買賣價款為769,396元，
      系爭建物之買賣價款為483,000元，合計為1,252,396元，
      有上開契約書在卷可稽（見本院卷第31-33頁），然此核
      與被告所辯之買賣價金200餘萬元顯然不符，是被告辯稱
      ：系爭房地之買賣價金即為剩餘房貸云云，是否真實，或
      為臨訟所杜撰，顯屬可疑，不足採信。
（三）再者，依系爭房地之土地及建物登記謄本所載，系爭房地
      之第一順位彰化銀行貸款抵押人及債務人仍為林銀在，而
      上開抵押權在系爭房地所有權移轉登記予楊美桂後，卻未
      一併塗銷或將債務人之名義變更為楊美桂，實有違一般不
      動產買賣，買受人會要求塗銷出賣人所設定之抵押權，或
      由買受人承受未償還之抵押債務，並以所承受之抵押債務
      抵充部分買賣價金之常情，亦顯然與被告辯稱系爭房地之
      房貸由楊美桂承擔之辯解矛盾。復徵諸楊美桂雖辯稱：系
      爭房地移轉後，房屋貸款均為伊所繳納等語，惟上開房屋
      貸款之扣抵帳戶迄今仍為林銀在所有之彰化銀行北高雄分
      行，帳號：00000000000000號帳戶，有彰化銀行存摺存款
      交易明細查詢等件附卷可稽（見本院卷第100-113頁），
      楊美桂雖曾自行轉帳（楊美桂帳戶：彰化銀行北高雄分行
      ，帳號00000000000000號）至上開林銀在房貸扣款帳戶內
      ，惟系爭房貸迄至100年3月15日仍餘2,143,638元，且期
      間98年10月後曾轉催收，繳款情形並不穩定等情，有彰化
      銀行往來明細查詢可佐（見本院卷第72頁），依民法第
      301條規定，第三人與債務人訂立契約承擔其債務者，非
      經債權人承認，對於債權人不生效力，是楊美桂既未舉證
      曾向彰化銀行聲請承擔林銀在之房貸債務，該房貸債務人
      至今仍為林銀在，若楊美桂未遵期繳納，彰化銀行仍將就
      林銀在之財產為追討清償，是楊美桂雖曾轉帳至林銀在上
      開房貸扣款帳戶，惟其與林銀在間或存有借貸或其他法律
      關係，要難認楊美桂就系爭房地剩餘貸款債務已為債務之
      承擔，其所辯顯不足採信。綜上，足認楊美桂取得系爭房
      地並未支付任何對價，被告2人就系爭房地並無買賣之真
      意，而屬通謀虛偽意思表示。
（四）按表意人與相對人通謀而為虛偽意思表示者，其意思表示
      無效；無效法律行為之當事人，於行為當時知其無效，或
      可得而知者，應負回復原狀或損害賠償之責任；債務人怠
      於行使其權利時，債權人因保全債權，得以自己之名義，
      行使其權利，民法第87條、第113條、第242條前段分別定
      有明文。被告間於95年11月16日訂立之買賣契約，及以前
      開買賣關係為原因，於95年11月24日就系爭房地所為之物
      權移轉行為均為通謀虛偽之意思表示，已如前述，揆諸前
      揭規定，該買賣契約及95年11月24日所有權移轉之物權契
      約均屬無效，林銀在自得依民法第113條規定，請求楊美
      桂回復原狀即將基於該無效之買賣契約所為之所有權移轉
      登記予以塗銷，又原告為林銀在之債權人，亦如前述，林
      銀在怠於行使其前揭權利，原告自得代位其行使。
七、綜上所述，原告訴請確認被告2人於95年11月16日訂立之買
    賣契約、及以前開買賣關係為原因，於95年11月24日就系爭
    房地所為之物權移轉行為不存在，為有理由；另代位林銀在
    訴請楊美桂將系爭房地於95年11月24日以買賣為登記原因所
    為之所有權移轉登記予以塗銷，亦有理由，均應准許。另原
    告先位之訴既已勝訴，本院就其備位請求是否有理由，即無
    庸再予審究，併此敘明。
八、本件事實已臻明確，兩造其餘攻擊防禦方法及證據經予審酌
    ，於訴訟判決結果不生影響，爰不再逐一論述。
九、據上論結，本件原告之訴為有理由，依民事訴訟法第78條、
    第85條第1項前段，判決如主文。
中    華    民    國    100    年   7    月    27    日
              民事鳳山分庭   審判長法  官  楊富強
                                   法  官  吳文婷
                                   法  官  張琬如
以上正本係照原本作成。
如不服本判決，應於送達後20日內，向本院提出上訴狀並表明上
訴理由，如於本判決宣示後送達前提起上訴者，應於判決送達後
10日內補提上訴理由書（須附繕本）。
中    華    民    國   100    年    7     月    27    日
                                   書記官  劉國偉